【裁判字號】    97,家訴,37
【裁判日期】    970923
【裁判案由】    分割遺產
【裁判全文】
臺灣臺南地方法院民事判決              97年度家訴字第37號
原      告  乙○○
訴訟代理人  鄭淑子律師
被      告  丙○○
            丁○○
            甲○○
上列當事人間請求分割遺產事件，經本院於民國97年9月9日言詞
辯論終結，判決如下：
    主      文
兩造公同共有如附表二、三、五所示之遺產應予變價分割，所得
價金由兩造依附表一所示應繼分比例分配。
兩造公同共有如附表四所示之存款及其所生孳息，由兩造依附表
一所示應繼分比例分配。
原告其餘之訴駁回。
訴訟費用由原告負擔百分之二十六，餘由兩造依附表一所示應繼
分比例負擔。
    事實及理由
一、被告等均經合法通知，無正當理由，未於言詞辯論期日到場
    ，核無民事訴訟法第386條各款所列情形，爰依原告之聲請
    ，由其一造辯論而為判決。
二、原告起訴主張：
  （一）緣被繼承人耿寶林於民國96年4月24日上午7時許死亡，
        遺有附表二至七所示之遺產，而其配偶倪和仙已拋棄繼
        承，兩造為被繼承人耿寶林之全體繼承人；又被告丙○○於被繼承人耿寶林逝世當日，旋即至郵局將耿寶林帳
        戶（局號000000-0，帳號000000-0）之存款提領新台幣
        （下同）389,000元轉入其配偶莫淑雲戶內，另於同日
        以提款卡分別提領60,000元及40,000元，隔日即96年4
        月25日又以提款卡分別提領60,000元及20,000元，嗣於
        96年5月3日及97年3月5日再分別提領316元、400元，合
        計提領569,716元，且對原告惡言相向，致姐弟失和，
        因繼承人對遺產分割之方法無法以協議為之，爰依民法
        第1151條、第1164條之規定請求分割被繼承人耿寶林之
        遺產。
  （二）茲就被繼承人耿寶林遺產分割方法，主張如下：
     1、附表二、附表三之不動產：
        坐落於高雄縣湖內鄉○○段495、496地號土地及其上門
        牌號碼為高雄縣湖內鄉○○街248巷4號之建物，原告已
        為公同共有之登記。因上開不動產為二樓透天厝，考量
        其使用目的、經濟效用及共有物之性質，不宜為原物分
        割，故請求鈞院准為變價分割，由兩造依應繼分比例分
        配價金。
     2、附表四之銀行存款及利息：
        由兩造依應繼分比例分配。
     3、附表五之聯博全球高收益債券基金BT股共3238.4250股
        ：准為變價分割後，再依兩造應繼分比例分配價金。
     4、附表六之汽車及附表七之現金569,716元：
        被告丙○○於被繼承人耿寶林死亡後，於96年5月3日將
        被繼承人耿寶林所有之汽車（車牌號碼：7Q-6353）以
        讓渡過戶方式過戶至其配偶莫淑雲名下，上開汽車既是
        在耿寶林死亡後才過戶至第三人名下，即仍應屬耿寶林
        之遺產，應由兩造共同繼承。因上開汽車經國稅局核定
        價額為5,000元，爰以5,000元作為計算上開自小客車之
        遺產價值。又被告丙○○在被繼承人耿寶林死亡後將上
        開汽車過戶至第三人名下及提領郵局存款計569,716元
        之行為，乃屬侵害全體繼承人繼承財產之權利，共計57
        4,716元，遺產屬公同共有，原告之起訴因不可能獲得
        被告丙○○之同意，依台灣高等法院88年家上字第24號
        民事判決意旨，原告自得以自己名義為全體繼承人請求
        ，依侵權行為、不當得利及分割遺產之法律關係請求按
        兩造應繼分比例分配，被告丙○○應給付原告及被告丁○○、甲○○各143,679元，及法定遲延利息。
  （三）爰聲明：
     1、兩造公同共有如附表二、附表三、附表五所示之遺產予
        以變賣，連同附表四之現金，由兩造依附表一所示之應
        繼分比例分配。
     2、被告丙○○應給付原告及被告丁○○、甲○○各143,67
        9元，及自起訴狀繕本送達之翌日起至清償日止，按年
        息百分之五計算之利息。
三、得心證之理由：
  （一）按繼承人有數人時，在分割遺產前，各繼承人對於遺產
        全部為公同共有；繼承人得隨時請求分割遺產，但法律
        另有規定或契約另有訂定者，不在此限，民法第1151條
        、第1164條分別定有明文。
     1、經查，原告主張被繼承人耿寶林於96年4月24日死亡，
        其配偶倪和仙已向本院聲明拋棄繼承並經准予備查在案
        ，而兩造為被繼承人耿寶林之子女，為全體繼承人，應
        繼分比例各為4分之1之事實，有原告所提除戶謄本、戶
        籍謄本、繼承系統表及本院96年12月7日南院雅家寅96
        年度繼字第891號函影本在卷可稽，堪信為真實。
     2、又原告主張被繼承人耿寶林遺有如附表二至六所示之遺
        產，惟其中附表六所示之汽車，已於被繼承人死亡後之
        96年5月3日，以被繼承人之名義讓渡過戶之方式，由訴
        外人莫淑雲辦理註銷重領新號，而被繼承人於仁德二空
        郵局之存款，於被繼承人死亡當日臨櫃提領389,000元
        轉入訴外人莫淑雲帳戶內，另以卡片分別提款60,000元
        、40,000元，嗣於96年4月25日又分別以卡片提款60,00
        0元、20,000元，再於96年5月3日現金提款316元、97年
        3月5日現金提款400元，共計提領569,716元（即附表七
        所示之現金）等情，亦有原告所提財政部台灣省南區國
        稅局遺產稅免稅證明書影本、土地及建物登記第一類謄
        本、存摺影本、交易資料影本、信託配息明細查詢影本
        附卷可佐，並有台灣銀行台南分行台南營字第09750017
        801號函文、渣打國際商業銀行股份有限公司崇德分行
        97年4月28日渣打商銀崇德字第09700058號函、交通部
        公路總局嘉義區監理所台南監理站97年4月17 日嘉監南
        字第0970108938號函，及台灣郵政股份有限公司台南郵
        局97年5月15日南營字第0971200605號函在卷可稽，堪
        信為真實。
     3、查上開附表二至五所示之遺產，依法並無不能分割之情
        事，亦未訂立不分割之特約，兩造就分割方法既無法達
        成協議，則揆諸前揭說明，原告訴請裁判分割，並無不
        合，應予准許。
     4、惟附表六之汽車及附表七遭提領之現金，原告雖以被繼
        承人耿寶林生前係與被告丙○○同住為由，認被繼承人
        耿寶林死亡後，被告丙○○持有被繼承人耿寶林之存摺
        、印章及證件，而主張上開汽車過戶及提領存款均係被
        告丙○○所為云云，惟查上開汽車係過戶予訴外人莫淑
        雲，而附表七中之部分款項389,000元亦係轉入訴外人
        莫淑雲之帳戶，其他款項之提領，則無法得知相關提領
        人一節，已有前述交通部公路總局嘉義區監理所台南監
        理站及台灣郵政股份有限公司台南郵局函文在卷可佐，
        是縱訴外人莫淑雲為被告丙○○之配偶，上開過戶及提
        款亦難逕認係被告丙○○所為，原告復陳稱與被繼承人
        耿寶林共同居住者，除被告丙○○外，尚有被告丁○○
        等語在卷可按，是究係何人持被繼承人耿寶林之證件及
        儲金簿、印鑑為上開汽車過戶或提款行為，暨被告丙○○是否受有利益等，尚無從逕依上開事證而為有利於原
        告之認定，原告既未另舉證以實其說，參諸上開汽車及
        部分存款又係在第三人名下，尚未回復為兩造公同共有
        之狀態，則原告逕依侵權行為、不當得利及分割遺產之
        法律關係請求被告丙○○依上開汽車之價值及提款金額
        ，按兩造應繼分比例返還原告及其餘被告，暨法定遲延
        利息云云，為無理由，應予駁回。
  （二）次按分割共有物，以消滅共有關係為目的，法院裁判分
        割共有土地時，除因該土地內部分土地之使用目的不能
        分割（如為道路）或部分共有人仍願維持其共有關係，
        應就該部分土地不予分割或准該部分共有人成立新共有
        關係外，應將土地分配於各共有人單獨所有。又分割共
        有物究以原物分割或變價分割為適當，法院應斟酌當事
        人意願、共有物之使用情形、經濟效用及全體共有人之
        利益等情形而為適當之分割，不受共有人所主張分割方
        法之拘束。最高法院69年台上字第1831號、88年度台上
        字第600號亦分別著有判例、裁判。
     1、就附表二、三所示之不動產及附表五所示之基金部分：
        查，附表二所示之土地2筆，面積僅分別為51.91及3.10
        平方公尺，而其上如附表三所示之建物，則為二層樓加
        強磚造建物，本院斟酌上開共有物之使用情形、經濟效
        用及當事人之意願等情狀，認原告主張變價分割，所得
        價金按兩造應繼分比例分配，尚為適當之分割方法，而
        原告就附表五所示股份，主張變價分割，所得價金按兩
        造應繼分比例分配一節，亦稱公允，爰判決如主文第1
        項所示。
     2、就附表四所示存款及其所生孳息部分：
        原告主張依兩造應繼分比例分配，於法尚無不合，爰判
        決如主文第2項所示。
  （三）末按「因共有物分割、經界或其他性質上類似之事件涉
        訟，由敗訴當事人負擔訴訟費用顯失公平者，法院得酌
        量情形，命勝訴之當事人負擔其一部」，民事訴訟法第
        80條之1定有明文，本件分割公同共有遺產之訴，係固
        有必要共同訴訟，原、被告之間本可互換地位，本件原
        告起訴雖於法有據，但被告之應訴實因訴訟性質所不得
        不然，是以本件之訴訟費用，除駁回部分由原告負擔外
        ，其餘應由兩造依其上開應繼分之比例分擔，較為公允
        ，併此敘明。
五、訴訟費用負擔之依據：民事訴訟法第80條之1、第79條。
中    華    民    國    97    年    9     月    23    日
                  家事法庭法  官  林育幟
上為正本係照原本作成。
如對本判決上訴，須於判決送達後20日內向本院提出上訴狀
中    華    民    國    97    年    9     月    23    日
                          書記官  歐貞妙
附表一：
┌──────┬─────┐
│繼承人      │應繼分比例│
├──────┼─────┤
│乙○○      │4分之1    │
├──────┼─────┤
│丙○○      │4分之1    │
├──────┼─────┤
│丁○○      │4分之1    │
├──────┼─────┤
│甲○○      │4分之1    │
└──────┴─────┘
附表二：
┌─┬──────────────┬─┬───┬───┐
│編│    土    地    坐    落    │地│面  積│遺  產│
│號│                            │目│（㎡）│範  圍│
├─┼──────────────┼─┼───┼───┤
│1 │高雄縣湖內鄉○○段495地號   │建│51.91 │1/1   │
├─┼──────────────┼─┼───┼───┤
│2 │高雄縣湖內鄉○○段496地號   │建│3.10  │1/1   │
└─┴──────────────┴─┴───┴───┘
附表三：
┌──┬────────┬────────────┬────┐
│編號│  建        號  │ 建   物   門   牌      │權利範圍│
├──┼────────┼────────────┼────┤
│ 1  │高雄縣湖內鄉民生│高雄縣湖內鄉○○村○○街│全部    │
│    │段659建號       │248巷4號                │        │
└──┴────────┴────────────┴────┘
附表四：
┌──┬───────────────┬──────────┐
│編號│      存                 款   │金額（新台幣）      │
├──┼───────────────┼──────────┤
│ 1  │台灣銀行台南分行（退伍優惠定期│584,000元及其所生孳 │
│    │存款）                        │息                  │
├──┼───────────────┼──────────┤
│ 2  │台灣銀行台南分行（活期儲蓄存款│81,500元及其所生孳息│
│    │）                            │                    │
├──┼───────────────┼──────────┤
│ 3  │渣打國際商業銀行崇德分行      │23,857元及其所孳息  │
└──┴───────────────┴──────────┘
附表五：
┌──┬──────────────┬────────┐
│編號│   標             的        │ 股         數  │
├──┼──────────────┼────────┤
│ 1  │聯博全球高收益債券基金BT股  │3238.425股      │
└──┴──────────────┴────────┘
附表六：
┌──┬─────┬───────┐
│編號│  標  的  │    車牌號碼  │
├──┼─────┼───────┤
│1   │自用小客車│   7Q-6353    │
└──┴─────┴───────┘
附表七：
┌──┬─────────────┐
│編號│   標             的      │
├──┼─────────────┤
│ 1  │   現金新台幣569,716元    │
└──┴─────────────┘


司法院資訊處製作；財團法人民間司法改革基金會備份。
